【裁判字號】    98,聲再,7
【裁判日期】    990121
【裁判案由】    聲請再審
【裁判全文】
臺灣雲林地方法院刑事裁定               98年度聲再字第7號
再審聲請人
即受判決人  甲○○
上列聲請人因恐嚇取財等案件，對於中華民國98年6 月2 日本院
第一審確定判決（97年度易字第457 號，起訴案號：臺灣雲林地
方法院檢察署96年度偵字第6586號），聲請再審，本院裁定如下
：
    主  文
再審之聲請駁回。
    理  由
一、聲請意旨略以：前訴訟程序第一審於準備程序中即已排定詰
    問證人黃福利，惟於進行審理程序時，竟未詰問黃福利即為
    判決，顯然剝奪聲請人之訴訟辯護權，且前訴訟程序第一審
    及上訴審均隻字未提，依刑事訴訟法第379 條第10款之規定
    ，該判決當然違背法令；次者，原確定判決未查明聲請人獲
    有多少對價，未說明聲請人如何幫助他人恐嚇取財，應有再
    審之原因；再者，前訴訟程序第一審未有相當之證據，即推
    斷聲請人給黃福利等人助力，顯然係臆斷之詞，不合乎法制
    ；另聲請人曾因同樣案件，經臺灣臺南地方法院檢察署（下
    稱臺南地檢署）檢察官依伊與黃福利之對話錄音光碟為據，
    以97年度偵字第12724 號為不起訴處分。綜上，本件以黃福
    利之證言為證據資料，以證人為證據方法，已在前訴訟程序
    第一審及臺南地檢署97年度偵字第12724 號偵查中提出，依
    最高法院75年度台上字第7151號判例意旨，該證據係成立於
    事實審法院判決之前，應認為有新證據之存在，爰依刑事訴
    訟法第420 條第1 項第6 款聲請再審云云。
二、按以違背法律上之程式，駁回當事人上訴而確定之判決，因
    不具實體確定力，不得為聲請再審之客體，聲請人應以最後
    事實審法院之實體判決為聲請再審之客體（最高法院72年台
    抗字第270 號判例意旨參照）。查本件再審聲請人即受判決
    人甲○○因恐嚇取財案件，前經本院以97年度易字第457 號
    判決有期徒刑10月，雖提起上訴，惟上訴未敘述具體理由，
    經臺灣高等法院臺南分院以98年度上易字第478 號判決，以
    上訴人即聲請人甲○○之上訴不合法為由，程序上駁回其上
    訴確定。揆諸前揭說明，臺灣高等法院臺南分院98年度上易
    字第478 號判決不具實質確定力，本院97年度易字第457 號
    判決為最後事實審法院之實體判決，為聲請再審之客體，聲
    請人向本院聲請再審，本院具有管轄權，合先敘明。
三、第按聲請再審，應以再審書狀敘述理由，附具原判決之繕本
    及證據，提出於管轄法院為之，刑事訴訟法第429 條定有明
    文，此為法定程式，如有違背者，法院自應依同法第433 條
    規定，以裁定駁回其再審之聲請。次按刑事訴訟法第420 條
    第1 項第6 款所謂「發現確實之新證據」，係指當時已經存
    在而發現在後或審判時未經注意之證據，且須可認為確實足
    以動搖原確定之判決，而為受判決人有利之判決者而言。如
    證據係其當時所明知已經存在之證據，並非事後所發現，或
    證人所為之證言是否可採，尚須經過調查程序決定取捨，亦
    非確實足以動搖原確定判決而為受判決人有利之判決，即均
    與上述所謂發見確實之新證據，有所不合。復按所謂發見確
    實之新證據，係指該證據於事實審法院判決前已經存在，為
    法院、當事人所不知，不及調查斟酌，至其後始行發見，且
    就證據本身形式上觀察，固不以絕對不須經過調查程序為條
    件，但必須顯然可認為足以動搖原有罪確定判決，而為受判
    決人無罪、免訴、免刑或輕於原判決所認罪名之判決者為限
    。故受理聲請再審之最後事實審法院，應就聲請再審理由之
    所謂「新證據」，是否具備事實審判決前已經存在，為法院
    、當事人所不知，事後方行發見之「嶄新性」，及顯然可認
    足以動搖原有罪確定判決，應為無罪、免訴、免刑或輕於原
    判決罪名之「顯然性」二要件，加以審查，為判斷應否准予
    開始再審之準據。又按人證係以證人之證言為證據資料，故
    以證人為證據方法，以其陳述為證明之作用者，除非其於另
    一訴訟中已為證言之陳述，否則不能以其事後所製作記載見
    聞事實之文書，謂其係根據該人證成立於事實審法院判決之
    前，而認該文書為新證據（最高法院75年台上字第7151號判
    例、81年度台抗字第261 號、93年度台抗字第98、576 號裁
    定參照）。
四、又以因重要證據漏未審酌而聲請再審者，必限於不得上訴於
    第三審法院，且經第二審確定之有罪判決，始得為之，且應
    於送達判決後20日內聲請，為刑事訴訟法第421 條、第424
    條所明定。此20日之期間係不變期日，當事人於收受判決後
    ，雖於20日內聲請再審，惟因程序不合而被駁回，其第二次
    聲請再審，既已逾送達判決後之20日內為之，顯已逾期且無
    法補正，應依刑事訴訟法第433 條規定，予以駁回（參照78
    年11月24日司法院廳刑一字第1692號函）。又刑事訴訟法
    第421 條所指「漏未審酌」，係指第二審判決前已發現提出
    之證據，未予審酌而言，如所提出之證據，原確定判決因證
    據取捨，未予採信，尚難認為係對已提出之證據漏未審酌。
    而所謂「重要證據」，必須該證據已足認定受判決人應受無
    罪、或免訴、或輕於原審所認定之罪名方可，如不足以推翻
    原審所認定罪刑之證據，即非足生影響於原判決之重要證據
    。
五、經查：
  (一)發現確實之新證據部分：
    觀諸聲請人之刑事聲請再審狀，其係以刑事訴訟法第420 條
    第1 項第6 款之規定為聲請之依據（見聲請狀第2 頁第13行
    ），而依其聲請狀內容所載「……本件以證人之證言為證據
    資料，故證人為證據方法，並且已在臺灣臺南地方法院檢察
    署97年度偵字第12724 號偵查中及原審（第一審）提出，並
    如上述亦在原審提出為證據資料，作為證據方法……，該證
    據係成立於事實審法院判決之前，應認為有新證據之存在…
    …」（見聲請狀第2 頁第7 行至第12行），似以黃福利之證
    詞、其與黃福利對話之錄音光碟及臺南地檢署97年度偵字第
    12724 號檢察官不起訴處分書作為證明其無幫助恐嚇取財犯
    行之證據。然查：
  １其與黃福利對話之錄音光碟部分，前訴訟程序第一審已於民
    國98年3 月9 日進行勘驗（見本院97年度易字第457 號卷第
    146 頁正面至第148 頁背面），而臺南地檢署97年度偵字第
    12724 號檢察官不起訴處分書，於98年3 月9 日前訴訟程序
    第一審準備程序時已由聲請人當時所委任之辯護人吳昆浦律
    師庭呈附卷（見本院97年度易字第457 號卷第148 頁背面、
    第150 頁正面至第151 頁正面），顯見上開證據均為法院當
    時所明知，且已為調查斟酌，該項證據並非事實審判決前已
    經存在，法院、當事人所不知，事後方行發現之證據，核與
    刑事訴訟法第420 條第1 項第6 款之聲請再審之證據「嶄新
    性」要件不相符。
  ２就黃福利之證詞部分，聲請人所指之上開不起訴處分書中，
    並無載有黃福利之證詞，聲請人並未附具黃福利於另一訴訟
    中為證言之證據，與上開刑事訴訟法第429 條規定不合，揆
    諸前揭說明，就此部分聲請再審自難准許，應依刑事訴訟法
    第433 條規定，予以駁回。況揆之聲請人上揭刑事聲請再審
    狀，似係主張前訴訟程序第一審傳喚證人黃福利無著，又依
    卷內資料亦未見黃福利於另一訴訟就本案有何證述，無從知
    悉黃福利對於本案為何陳述，是以該證據與所謂確實新證據
    之含意不符，從該證據之本身形式上觀察，並非顯然可認足
    以動搖原有罪確定判決，應為無罪、免訴、免刑或輕於原判
    決罪名，揆諸前揭說明，亦與刑事訴訟法第420 條第1 項第
    6 款之聲請再審之證據「顯然性」要件不相符，附此敘明。
  (二)重要證據漏未審酌部分：
    聲請人於上開刑事聲請再審狀固併載：「……查第一審在最
    後一次準備程序即經排定詰問證人黃福利之順序及必要性，
    第一審竟予以漏列未在審理辯論程序中進行該證人詰問程序
    ，顯然剝奪聲請人之訴訟辯護權，有違刑事訴訟法第379 條
    第10款之規定，應於審判期日調查之證據未予調查，為判決
    違法之原因，……但第二審及第一審均隻字未提……」（見
    聲請狀第1 頁第16行至第2 頁第3 行），依其聲請狀內容，
    似主張以刑事訴訟法第421 條之規定為聲請再審之依據。查
    聲請人據以聲請再審之原確定判決（即本院97年度易字第45
    7 號案件），係屬刑事訴訟法第376 條規定之不得上訴於第
    三審法院之案件，而該案件臺灣高等法院臺南分院係於98年
    9 月8 日以98年度上易字第478 號程序上判決駁回上訴而確
    定，聲請人收受該裁判日為98年9 月14日，此有臺灣高等法
    院臺南分院送達證書影本1 紙在卷可稽，是聲請人最遲應於
    98年10月4 日提起再審。聲請人雖曾以「重要證據漏未審酌
    」為由向臺灣高等法院臺南分院提起再審，然該次聲請人所
    提之再審，因其再審之聲請不合法律上之程式，經臺灣高等
    法院臺南分院於98年10月7 日以其程序不合駁回，則聲請人
    於98年10月20日（有再審聲請狀上本院收狀戳章為憑）又以
    刑事訴訟法第421 條規定，以重要證據漏未審酌為由，對本
    院97年度易字第457 號判決聲請再審，揆諸首開說明，本件
    以重要證據漏未審酌為由聲請再審之部分，顯已逾法定20日
    之不變期間且無法補正，自應依刑事訴訟法第433 條規定，
    予以駁回。況且，前訴訟程序第一審於98年3 月9 日準備程
    序時雖曾排定傳訊證人黃福利，然於98年4 月9 日、4 月23
    日審理期日時，黃福利均經合法傳喚未到，前訴訟程序第一
    審依聲請人所提供之黃福利住家電話，於98年4 月23日至同
    月30日及同年5 月12日欲與黃福利聯繫，均無法取得聯繫，
    而於94年8 月25日審理期日時，在審判長詢問有無其他證據
    請求調查時，聲請人及其辯護人吳昆浦律師均未再請求傳訊
    證人黃福利，同日審判長亦諭知本案辯論終結，有前訴訟程
    序第一審98年4 月9 日、4 月23日之刑事報到單、本院公務
    電話紀錄表2 紙、前訴訟程序第一審98年5 月19日審判筆錄
    可佐（見本院97年度易字第457 號卷第181 頁正面、第227
    頁正面、第251 頁至第252 頁正面、第117 頁正面、第119
    頁背面），準此，足見聲請人及其辯護人與前訴訟程序第一
    審已對黃福利有無傳訊必要有所評估及取捨，是尚難認前訴
    訟程序第一審係對已提出之證據漏未審酌，此外，縱認原確
    定判決未敘明不予傳訊黃福利之理由，屬漏未審酌，惟就聲
    請人主張均係黃福利所為，與伊無關之辯解，原確定判決已
    根據其他事證，敘明不可採信之理由，已詳敘認定聲請人幫
    助恐嚇取財犯行之依據及推論過程（見原確定判決第4 頁第
    14 行 至第5 頁第21行），此部分縱經調查，亦無從為有利
    於聲請人之認定，自非屬足生影響於原確定判決之重要證據
    ，併此敘明。
  (三)末者，聲請人於98年11月3 日之刑事聲請再審補充理由書內
    ，僅漫予指摘原確定判決未查明聲請人獲有多少對價，未說
    明聲請人如何幫助他人恐嚇取財，然並未敘述符合刑事訴訟
    法第420 條第1 項各款或第421 條所列情形之一，自亦非屬
    構成再審之事由，至為明確。況原確定判決已於「事實欄」
    、「理由欄」敘明聲請人係以交付行動電話SIM 卡方式幫助
    他人恐嚇取財（見原確定判決第1 頁第21行至第28行、第4
    頁第14行至第5 頁第21行），並無理由不備之情形；另按幫
    助他人實行犯罪行為，為幫助犯，刑法第30條第1 項定有明
    文，幫助之行為足以增加正犯犯罪之力量，即成立幫助犯，
    幫助人與被幫助人有何對價關係，與聲請人幫助恐嚇取財犯
    罪是否成立，無必然之關係，原確定判決依證據取捨之職權
    行使，無認定聲請人因交付行動電話SIM 卡獲有多少對價之
    結果，亦不違反經驗法則、論理法則，或理由不備，自難指
    為違法，更無從認有足生影響於判決之重要證據，漏未審酌
    或有發現確實之新證據。聲請人猶執前詞憑以聲請再審，自
    無所據。
六、綜上所述，本件聲請人上開聲請再審之事由，並無可採，揆
    諸前開說明，部分聲請再審之事由，顯然違背刑事訴訟法第
    424 條、第429 條之規定，應認該部分聲請再審之程序違背
    規定，應予駁回；而部分聲請再審之事由，核與刑事訴訟法
    第420 條第1 項第6 款要件不符，應認該部分聲請再審為無
    理由，應予駁回。
據上論結，應依刑事訴訟法第433 條、第434 條第1 項，裁定如
主文。
中    華    民    國    99    年    1     月    21    日
                  刑事第六庭    法  官  陳佩怡
以上正本證明與原本無異
如不服本裁定，應於送達後5 日內向本院提出抗告狀。( 須附繕
本)
                                書記官  林佳慧
中    華    民    國    99    年    1     月    21    日

司法院資訊處製作；財團法人民間司法改革基金會備份。
